【裁判字號】    97,毒抗,461
【裁判日期】    970930
【裁判案由】    毒品危害防制條例
【裁判全文】
臺灣高等法院刑事裁定                 97年度毒抗字第461號
抗  告  人
即  被  告  甲○○
上列抗告人因違反毒品危害防制條例案件，不服台灣板橋地方法
院97年度毒聲字第696號，民國97年8月25日裁定（聲請案號：台
灣板橋地方法院檢察署97年度聲觀字第522號、97年度毒偵字第
3039號），提起抗告，本院裁定如下：
    主  文
抗告駁回。
    理  由
一、按海洛因、安非他命分別係屬毒品危害防制條例第2條第2項
    所列之第1級毒品、第2級毒品。又犯毒品危害防制條例第10
    條之施用第1級、第2級毒品之罪者，檢察官應聲請法院裁定
    ，令被告入勒戒處所觀察、勒戒，其期間不得逾2月，同條
    例第20條第1項定有明文。
二、聲請意旨略以：抗告人即被告甲○○（下稱被告）基於施用
    第1毒品海洛因及第2級毒品甲基安非他命之犯意，分別於民
    國96年11月12日為警採尿回溯26小時及96小時之某時許，在
    不詳地點，施用海洛因及甲基安非他命，嗣於同日3時30 分
    許，在桃園縣桃園市縣○路3號附近為警查獲。被告經警採
    取其尿液送請臺灣檢驗科技股份有限公司檢驗結果，確呈鴉
    片類及甲基安非他命類陽性反應，有該公司96年12月11日濫
    用藥物尿液檢驗報告1紙附卷可稽，被告辯稱並未施用毒品
    云云，無非空言，不足採信，其施用毒品犯行堪以認定，因
    依毒品危害防制條例第20條第1項及觀察勒戒處分執行條例
    第3條第1項規定，聲請裁定將被告送勒戒處所觀察、勒戒等
    語。
三、原裁定以：
(一)被告於警詢固否認有施用第1、2級毒品犯行。惟查：被告於
    96年11月12日凌晨3時30分許，經警採集其尿液送臺灣檢驗
    科技股份有限公司以EIA酵素免疫分析法初驗，再以GC/MS
    氣相層析/質譜儀法確認結果，確呈鴉片類及甲基安非他命
    之陽性反應，有該公司96年12月11日濫用藥物尿液檢驗報告
    （報告編號：CH/2007/B1273）、桃園縣政府警察局被採尿
    人尿液暨毒品真實姓名與編號對照表（尿液編號：96偵－51
    6）各1紙在卷可稽。又按海洛因經注射或吸入人體後，約百
    分之80於24小時內自尿中排出，一般而言，尿液中能否驗出
    嗎啡陽性反應與其投與量、投與途徑、採尿時間、個人體質
    及檢測方法之靈敏度有關，國外曾有文獻報導注射6毫克之
    海洛因鹽酸鹽，其代謝物嗎啡之平均可檢出時限約為26小時
    ，業經行政院衛生署藥物食品檢驗局於81年9月8日以藥檢壹
    字第8114885號函述綦詳。次按甲基安非他命經口服投與後
    ，約百分之70於24小時內自尿中排出，約百分之90於96小時
    內自尿中排出，由於目前國內尿液中甲基安非他命之檢驗僅
    為鑑定其是否呈陽性反應，尚未定其含量，且甲基安非他命
    成分之檢出與其投與方式、投與量、個人體質、採尿時間與
    檢測儀器之精密度等諸多因素有關，因此僅憑尿液中呈甲基
    安非他命陽性反應，並無法確實推算吸食時間距採集時間之
    長短，惟依上述資料推斷，最長可能不會超過4日即96小時
    ，亦經行政院衛生署藥物食品檢驗局於81年2月8日以（81
    ）藥檢壹字第001156號函釋明在案。是以被告尿液經以EIA
    酵素免疫分析法初驗，再以GC/MS氣相層析/質譜儀法確認結
    果，既呈鴉片類及甲基安非他命陽性反應，足見被告確有於
    為警採尿回溯前26小時及96小時之某時許，在不詳時地，施
    用第1級毒品海洛因及第2級毒品甲基安非他命無疑。
(二)被告於原審訊問時固辯稱：其於96年11月12日凌晨3、4時許
    ，經友人電話告知好友郭秋輝因案正在桃園縣政府警察局保
    安隊警察隊接受偵訊，遂夥同友人呂政品、林淑瓊、宋明家
    及黃建前往探視，嗣在保安隊辦公室外面走廊等待，突見
    警員出來，令其等四人不可離開，並命進入警察局，擅自製
    作訊問筆錄，違反內政部警政署刑事警察局有關毒犯驗尿規
    定事項之規定，是以警方取得之尿液檢驗資料，並非依法定
    程序取得。又被告雖將尿液交予保安隊警察，但尿液並非在
    其面前封存，其確未施用毒品云云。惟查：被告於警詢時已
    供稱：「（問：警方對你所採集尿液是否為你本人親自排放
    、封裝、捺印無誤？）是我親自排放、封裝、捺印無誤」（
    見臺灣桃園地方法院檢察署97年度毒偵字第210號偵查卷第6
    頁），且證人林心富警員於原審訊問時證稱：被告係自願同
    意採尿，一般尿液移送鑑的程序是交給刑事警察大隊檢驗，
    負責封瓶口的人係被告自己，蓋章也是被告自己蓋的，被告
    當時沒有拒絕採尿等語（見原審97年7月24日訊問筆錄第2頁
    ），即難認被告尿液之排放及封裝有混淆之虞。又被告係因
    與案外人呂政品、宋明家、黃建及林淑瓊五人前往桃園縣
    政府警察局保安警察隊探視毒品犯嫌郭秋輝時，經警方檢查
    其等攜帶物品時，發現塑膠手提袋內置放之外套口袋內有海
    洛因3袋（含）袋共17.6公克、安非他命2袋（含袋）共55.8
    公克，經警訊問調查後呂政品坦承持有，另其餘4人雖矢口
    否認有施用毒品犯行，經警方徵得被告同意後採集其尿液檢
    驗結果，呈嗎啡及甲基安非他命陽性反應，有保安隊搜索筆
    錄、扣押物品目錄表、公務電話紀錄簿、搜索採證同意書、
    桃園縣政府警察局保安隊查獲案件證物照片及查獲毒品危害
    防制條例「尿液」初步鑑驗報告單各1份在卷可稽（見同上
    偵查卷第19至22頁），足見警方係因發現與被告共同前往保
    安隊探視郭秋輝之案外人呂政品攜帶毒品，而有相當理由足
    認被告係共同涉有持有毒品之犯嫌，遂在徵得被告同意後對
    被告進行採尿，是以警方採集被告尿液之程序，即難謂有違
    背程序可言。再者，尿液採驗程序與警員實施臨檢或盤查之
    情形係屬有別，本件亦難認警方前開強制被告採取尿液進行
    檢驗之程序，已違反實施臨檢或盤查程序，而認前開採尿及
    送驗過程係屬違法。被告上開所辯，要屬卸責之詞，不足採
    信。綜上所述，本件事證明確，被告施用第1、2級毒品犯行
    洵堪認定，聲請人聲請於法要無不合，原審因依毒品危害防
    制條例第20條第1項及觀察勒戒處分執行條例第3條第1項之
    規定，裁定將抗告人送勒戒處所觀察、勒戒，經核尚無違誤
    。
四、抗告意旨略以：(一)被告於96年11月12日係與友人呂政品、
    宋明家、林淑瓊、黃建前往桃園縣政府警察局保安隊探視
    郭秋輝，嗣在該保安隊辦公室外等候時，警員出來命其等不
    准離開，嗣即製作警詢筆錄，並強制被告採尿進行檢驗，是
    以警方上開攔查及檢查行為，已違大法官會議釋字第545 號
    解釋之「臨檢」「盤查」等要件，自屬不法。又本件警員於
    採尿後，未交由被告親自封瓶，而係私自封瓶，有違毒犯驗
    尿之規定事項，警方送驗之尿液並非依法定程序取得，應無
    證據能力，況該尿液是否確為被告之尿液，亦有可議。(二)
    被告近年來根本未接觸毒品，對於海洛因、安非他命形狀為
    何，如何施打等均不知情，且事發時僅至警局探望友人，並
    非現行犯或準現行犯，警員竟擅自要求抗告人進入警詢製作
    筆錄，已違反刑事訴訟法第71條之1、第88條、第88條之1等
    相關規定，為查明真相，請求調閱桃園縣政府警察局保安隊
    對部監視錄影帶，並訊問該員警查明取得抗告人尿液之經過
    ，以及傳喚呂政品、宋明家、林淑瓊、黃建到庭作證。(
    三) 本件裁定係以「某時」、「不詳地點」等推定之詞，認
    定被告施用毒品之時地，而未詳實記載被告施用毒品之時地
    ，與刑事訴訟法及最高法院所指關於有罪判決之事實，為適
    用法令之準據，法院應將與論罪科刑有關之事實，翔實記載
    ，然後於理由內逐一說明其憑以認定之證據等相關規定及意
    旨有違。又被告目前獨立扶養年幼子女及年邁母親，倘遭觀
    察勒戒，不知如何度過此次困難，為此提起抗告云云。
五、經查：被告與友人呂政品、宋明家、林淑瓊、黃建前往桃
    園縣政府警察局保安隊探視郭秋輝時，呂政品因攜帶其所有
    之海洛因3包（合計毛重17.6公克）、安非他命2包（合計毛
    重55.8公克）進入警局，經員警檢查呂政品夾克後，在夾克
    內查獲上開毒品，乃要求與呂政品一同前來之被告製作筆錄
    ，以釐清事實，有筆錄在卷為憑，自無不法可言，其權益並
    未受侵害，是以被告警詢筆錄之製作，並無違法或違反大法
    官會議釋字第545號解釋之問題，況被告於警詢時亦自承：
    「（上述筆錄是否為你自由意識下所製作？有無遭警方刑求
    逼供？身上有無受傷？）是在我自由意識下所製作。沒有遭
    警方刑求逼供。我身上沒有受傷。」等語（見臺灣桃園地方
    法院檢察署97年度毒偵字第210號偵查卷第6頁），有筆錄在
    卷為憑，乃事後辯稱前開警詢筆錄製作，係屬違法云云，尚
    無足採，其請求調閱桃園縣政府警察局保安隊對部監視錄影
    帶，並訊問員警查明取得抗告人尿液之經過，以及傳喚呂政
    品、宋明家、林淑瓊、黃建到庭作證，亦無必要。又被告
    於警詢中供稱：「（問：警方對你所採集尿液是否為你本人
    親自排放、封裝、捺印無誤？）是我親自排放、封裝、捺印
    無誤」（見臺灣桃園地方法院檢察署97年度毒偵字第210號
    偵查卷第6頁），並簽名捺印於該筆錄上，核與證人林心富
    警員於原審訊問時證述之情節相符，足見本件尿液確係被告
    親自清洗、集尿、封罐及捺印，被告辯稱系爭尿液並非其親
    自封罐，係警員私自封罐云云，不足採信。再者，本件雖因
    被告堅不吐實，致無法明確認定其犯罪時間及地點，但原裁
    定已載明被告係於96年11月12日為警採尿前回溯26小時、96
    小時內之某時，在不詳地點，分別施用第1級毒品海洛因及
    第2級毒品等語，尚難認原裁定未將與抗告人觀察、勒戒有
    關之事實翔實記載，並逐一說明其憑以認定之證據，而有違
    反相關刑事訴訟法規定及最高法院前開判例意旨，被告上開
    所辯，亦無足採。另被告子女及母親是否需要照顧，家庭是
    否陷於困頓，與應否觀察勒戒無關，要難採為撤銷觀察勒戒
    與否之理由。抗告意旨，仍執前詞，執此指摘原裁定不當，
    為無理由，應予駁回。
據上論斷，應依刑事訴訟法第412條，裁定如主文。
中    華    民    國    97    年    9     月    30    日
                  刑事第十七庭  審判長法  官  趙功恆
                                      法  官  陳憲裕
                                      法  官  高明哲
以上正本證明與原本無異。
不得再抗告。
                                      書記官  梁淑時
中    華    民    國    97    年    9     月    30    日


司法院資訊處製作；財團法人民間司法改革基金會備份。
